【裁判字號】    89,訴,2339
【裁判日期】    890920
【裁判案由】    確認債權存在
【裁判全文】
臺灣臺北地方法院民事判決  八十九年度訴字第二三三九號
    原      告  丙○○
    訴訟代理人  丁○○
    被      告  國泰人壽保險股份有限公司
    法定代理人  戊○○
    訴訟代理人  乙○○
                甲○○
右當事人間確認債權存在事件，本院判決如左：
    主    文
原告之訴駁回。
訴訟費用由原告負擔。
    事    實
甲、原告方面：
一、聲明：確認訴外人楊王麗鳳對被告各項勞務報酬債權，於新台幣（下同）五十五
    萬零五百二十二元，及自民國八十二年十二月一日起至清償日止，按年息百分之
    六計算之利息，及執行費用二百零四元範圍內之債權存在。
二、陳述：
（一）緣原告與訴外人楊王麗鳳間台灣高雄地方法院八十九年度執正字第八八０九號
      清償債務強制執行事件，執行法院發扣押命令命被告就訴外人所得各項勞務報
      酬於新台幣五十五萬五百二十二元之範圍內予以扣押，詎被告竟提出異議，稱
      訴外人於扣押命令送達前，與被告間已存有房屋貸款債權五百八十四萬五千五
      百二十八元，且已符合抵銷適狀，惟查，原告與訴外人楊王麗鳳間清償債務強
      制執行，已扣押所得各項勞務報酬有數年之久，被告從未異議，現被告突主張
      其與訴外人間有上開貸款債權，但原告日前曾向國稅局查知訴外人楊王麗鳳名
      下無任何不動產，則被告所稱之上開房屋貸款債權係從何而來？原告謹否認被
      告與訴外人間有前揭所指之房屋貸款債權。
（二）原告與第三人楊王麗鳳間之債務，係經法院認定，有執行名義之合法債權。實
      際上，被告如有抵押債權未受償，應聲請拍賣抵押物優先受償，如未全部受償
      ，則不足之部分，僅為普通債權而已，對於訴外人楊王麗鳳之薪資及獎金，並
      無優先受償之權利。又被告與訴外人楊王麗鳳間是否真正有債權債務關係，僅
      憑被告片面之主張，尚不足為證，其債權尚未經法院認定，亦無證明債權之判
      決，更無執行名義，逕以雙方約定書，即主張抵銷債權，將訴外人之薪資全部
      抵銷，而將法院扣押命令置之不理，拒絕將查扣之薪資由原告領取，顯不合理
      。
三、證據：提出財政部高雄市國稅局歸戶財產查詢單（均影本）為證。
乙、被告方面：
一、聲明：駁回原告之訴。
二、陳述：
（一）訴外人楊王麗鳳係被告之業務員，對被告固有薪資債權存在，惟訴外人於八十
      三年一月六日向被告借款五百九十七萬元，依被告與訴外人於貸款時所立之約
      定書第九條約定，楊王麗鳳若於本借款期間受強制執行，或有一期未依約償付
      本息時，其對被告所負之貸款債務視同全部到期，應清償全部本息，故被告就
      訴外人之薪資債權得依該約定書第二十五條約定毋須通知訴外人逕行主張抵銷
      ，訴外人楊王麗鳳對被告之薪資債權已因抵銷而不存在。
（二）消費借貸法律關係之成立僅需當事人雙方意思表示一致，並經債務人依約交付
      借貸之金錢即已成立生效，並不以擔保物權之設定為必要，從而原告稱訴外人
      並無其餘不動產一事，似屬誤會。
三、證據：提出擔保放款借據、約定書、抵押權設定契約書、他項權利證明書、放款
    紀錄查詢、轉帳傳票（均影本）為證。
丙、本院依職權調閱台灣高雄地方法院八十九年度執字第八八０九號卷宗。
    理    由
一、原告起訴主張：其對訴外人楊王麗鳳有五十五萬零五百二十二元之債權存在，經
    原告聲請強制執行，台灣高雄地方法院民事執行處以八十九年度執正字第八八０
    九號發扣押命令，扣押訴外人對被告之薪資債權，詎被告於收受上開扣押命令後
    ，以被告對訴外人有貸款債權五百八十四萬五千五百二十八元，已與訴外人對被
    告之薪資債權抵銷為由，對執行法院聲明異議，惟原告否認被告對訴外人有上開
    債權之存在，爰起訴確認如訴之聲明所示。被告則以：訴外人楊王麗鳳於八十三
    年一月六日向被告借款五百九十七萬元，依被告與訴外人於貸款時所立之約定書
    第九條約定，楊王麗鳳若於本借款期間受強制執行，或有一期未依約償付本息時
    ，其對被告所負之貸款債務視同全部到期，應清償全部本息，今訴外人既已受強
    制執行，上開債權視為全部到期，故被告就訴外人之薪資債權得依該約定書第二
    十五條約定逕行主張抵銷，訴外人楊王麗鳳對被告之薪資債權已因抵銷而不存在
    等語，資為抗辯。
二、原告主張訴外人楊王麗鳳為被告員工，對被告有薪資債權乙節，為被告所不爭執
    ，自堪信為真實。是本件爭點在於：被告對訴外人是否有債權存在？如為肯定，
    則訴外人對被告之薪資債權是否已與上開債權抵銷而不存在？茲分述如下。
三、查被告主張訴外人楊王麗鳳於八十三年一月六日向被告借款五百九十七萬元，約
    定借款期間為二十年，利息按年息百分之九機動計算，另於約定書第九條第五款
    、第二十五條約定，訴外人楊王麗鳳如受強制執行程序，則上開債務視為全部到
    期；訴外人如不履行債務時，被告無須通知訴外人，亦不問債權債務期間如何，
    有權將訴外人對被告之一切債權，逕行抵銷訴外人對被告所負之債務，而被告亦
    於八十三年一月六日將前開五百九十七萬元之借款撥入訴外人設於被告之帳戶等
    情，業據提出與其所述相符之擔保放款借據、約定書、抵押權設定契約書、他項
    權利證明書、放款紀錄查詢、轉帳傳票為證。原告雖以訴外人楊王麗鳳名下並無
    任何不動產，且前曾扣押訴外人對被告之薪資債權多年，被告均未曾異議為由，
    否認前揭債權之真實，惟訴外人與被告間既定有借款契約，且有借款之交付，依
    法消費借貸契約即已成立，與訴外人名下有無不動產，尚屬無涉；又被告是否聲
    明異議為其權利，尚不得僅以原告扣押訴外人對被告之薪資債權多年，被告均未
    曾異議為由，遽認訴外人與被告之前開債權即非真實。綜上，被告主張其與訴外
    人間有消費借貸契約關係，對訴外人有上開借款之返還請求權債權存在，應為可
    採。
四、按二人互負債務，而其給付種類相同，並均屆清償期者，各得以其債務，與他方
    之債務，互為抵銷；抵銷後，其相互間債之關係，溯及最初得為抵銷時，按照抵
    銷數額而消滅，民法第三百三十四條第一項前段、第三百三十五條分別定有明文
    。又按抵銷制度之本旨，在求具有相互同種債權人間之簡易清償及圓滿公平之處
    理；同時就行使抵銷權之債權人一方言，在債務人資力不足之場合下，仍能為自
    己的債權受到確實及充分清償利益，這時的主動債權人對於被動債權宛如具有類
    似於擔保權地位之機能，故抵銷除有簡易清償之功能外，尚有擔保債權之機能。
    經查，被告於八十三年一月六日即對訴外人楊王麗鳳有借款返還請求權存在，另
    訴外人與被告簽訂之約定書第九條第五款約定，訴外人如受強制執行，其對被告
    之債務即視為全部到期，均已如前述，而原告前曾於八十六年間聲請台灣高雄地
    方法院對訴外人為強制執行，扣押訴外人對被告之薪資債權，嗣因未獲完全清償
    ，就原告剩餘之債權發給債權憑證，迨八十九年三月間原告再向台灣高雄地方法
    院聲請強制執行，經執行法院於八十九年四月六日發扣押命令，扣押訴外人楊王
    麗鳳對被告之薪資債權並交由原告收取，業據本院依職權調取台灣高雄地方法院
    八十九年度執字第八八０九號卷宗核閱屬實，並有同院八十六年度執字第六八四
    三號債權憑證附於上開卷宗可稽，依訴外人與被告之前開約定，被告對訴外人之
    借款債權於八十六年間訴外人受原告強制執行時即已全部屆清償期。次依民法第
    三百四十條規定，受債權扣押命令之第三債務人，於扣押後，始對其債權人取得
    債權者，不得以其所取得之債權與受扣押之債權為抵銷，則反面解釋，第三債務
    人得以其對債務人於收受扣押命令前取得之債權，與受扣押之債權為抵銷，是本
    件被告自得以其對訴外人之借款債權與受扣押之薪資債務主張抵銷。又上開被告
    與訴外人間相互之債權給付種類相同，是當訴外人之薪資債權屆清償期時，彼二
    債權即達於抵銷適狀，被告自得主張以其對訴外人之借款債權，與訴外人對其擁
    有之薪資債權抵銷。另訴外人與被告在上開約定書第二十五條約定，訴外人不履
    行債務時，被告無須通知訴外人，即有權將訴外人對被告之一切債權逕行抵銷訴
    外人對被告所負之債務，從而被告主張抵銷後，參諸前揭說明，訴外人對被告之
    薪資請求權，即溯及於最初得為抵銷時消滅而不存在。原告雖主張：被告應先聲
    請拍賣抵押物受償，如未能完全受償，其不足部分僅為普通債權而已，不得優先
    就訴外人之薪資債權受償等語，惟被告對訴外人之借款債權，縱有抵押權擔保，
    但是否實行抵押權，為被告之權利而非義務，被告自得先以其他方式受償；至被
    告主張抵銷的結果，固無異優先自訴外人之薪資債權受償，惟前已有言，「擔保
    債權」既為抵銷制度之機能之一，此為抵銷制度設計之結果，有其經濟功能及效
    益，自應予以尊重。至主張抵銷之主動債權，不以已取得確定判決或其他執行名
    義為必要，是原告稱被告對訴外人之借款債權並未有確定判決，逕以約定書之約
    定主張抵銷等語，尚屬誤會。
五、綜上所述，訴外人對被告之薪資請求權，於每期屆清償期時，即因被告主張抵銷
    而溯及於得為抵銷時消滅，則原告請求確認訴外人楊王麗鳳對被告各項勞務報酬
    債權，於新台幣（下同）五十五萬零五百二十二元，及自民國八十二年十二月一
    日起至清償日止，按年息百分之六計算之利息，及執行費用二百零四元範圍內之
    債權存在，為無理由，應予駁回。
六、結論：原告之訴為無理由，依民事訴訟法第七十八條，判決如主文。
中      華      民      國    八十九    年      九      月     二十     日
                                      民事第五庭審判長法      官邱新福
                                                      法      官林麗玲
                                                      法      官歐陽漢菁
右為正本係照原本作成
如對本判決上訴，須於判決送達後廿日內向本院提出上訴狀
中      華      民      國    八十九    年      九      月     二十     日
                                                      法院書記官賈繼藩


司法院資訊處製作；財團法人民間司法改革基金會備份。
